臺灣高等法院民事判決　九十二年度上易字第九四七號
　　上　訴　人　甲○○
　　　　　　　　楊美春
　　被 上訴 人　台東區中小企業銀行股份有限公司
　　法定代理人　蕭廷焜
　　訴訟代理人　梁文中
　　　　　　　　陳志宇
右當事人間請求撤銷贈與行為等事件，上訴人對於中華民國九十二年八月七日台灣台
北地方法院九十二年訴字第二七○八號第一審判決提起上訴，本院於九十三年三月三
十日言詞辯論終結，判決如左：
    主      文
上訴駁回。
第二審訴訟費用由上訴人負擔。
    事      實
甲、上訴人方面：
一、聲明：
（一）原判決廢棄。
（二）駁回被上訴人在第一審之訴。
二、陳述：除與原判決記載相同者，玆予引用外，補稱略以：
    系爭房屋係上訴人甲○○於八十三年預購，於八十五年間系爭建物及土地要交屋
    時，上訴人間乃成立信託約定，將系爭建物及土地登記為上訴人乙○○所有，其
    目的係為用以安定乙○○之情緒及上訴人間之婚姻，惟實質上之所有權人及繳款
    者仍為甲○○。嗣因上訴人間之婚姻已至商議離婚之情形，上訴人甲○○即要求
    楊美春履行信託之約定將系爭房地返還，辦理過戶時，應不知可以用其他方式辦
    理，始以贈與原因辦過戶。而上訴人辦理過戶時，被上訴人從未告知林彩雲不正
    常繳息的事情。
三、證據：除援用原審之立證方法外，補提買賣房屋契約書、甲○○銀行存摺、貸款
    借據為證。
乙、被上訴人方面：
一、聲明：駁回上訴。
二、陳述：除與原判決記載相同者，玆予引用外，補稱略以：
（一）上訴人甲○○於八十五年間將系爭房地登記予上訴人楊香美時，尚未有信託登
      記制度，且上訴人並無提出積極證據證明二人間之信託關係，依土地法第四十
      三條之規定，系爭房地登記所有權人為上訴人楊美春，具有絕對之效力。
（二）訴外人林彩雲為上訴人乙○○之母，其自九十年十月間即有遲繳、延滯情形，
      九十一年五月後延遲情形亦形嚴重，上訴人乙○○於同年六月將原登記於名下
      之系爭房地登記予上訴人甲○○，依三人間關係及時間點，非難謂為信託關係
      或夫妻間一般贈與可輕言帶過，而可謂上訴人乙○○有規避對被上訴人債務之
      行為。
三、證據：除援用原審之立證方法外，補提本金及利息資料表為證。
    理      由
一、被上訴人起訴主張：訴外人林彩雲邀同上訴人乙○○為連帶保證人，於八十七年
    八月二十一日向被上訴人借款新台幣（下同）一千一百二十萬元，約定借款期間
    二十年（八十七年八月二十一日起至一０七年八月二十一日止），利率按本行基
    本放款利率（目前為年息百之一０．八五）減碼百分之二．一五，前三十六個月
    按月繳付利息，爾後以每個月為一期共分二０四期，按期於每月二十一日平均攤
    還本息，若未按期攤還本息或繳付利息時，除按約定利率付息外，逾期六個月以
    內按原利率加百分之十，逾六個月以上按原利率加百分之二十計算違約金，並約
    定借款人若未能依約按期繳納本息，即喪失期限利益，全部債務提前視為到期，
    債務人應立即清償滯欠之本金、利息與違約金。詎訴外人林彩雲自九十年十一月
    開始延遲繳款，迄今已逾八期未依約履行債務，尚滯欠本金七百二十萬元，迭經
    被上訴人屢次催討均置之不理，依約已喪失期限利益，上訴人乙○○既為連帶保
    證人自應負連帶清償之責任。而上訴人乙○○本為坐落台北市○○區○○段二小
    段六三一地號建地所有權萬分之四十八，及其地上建物同地段二五九四建號，門
    牌號碼為台北市○○路○段三十一號五樓之不動產所有權人（下稱系爭房地），
    卻於九十一年六月二十六日將系爭房地無償贈與上訴人甲○○，並於九十一年七
    月四日辦妥所有權移轉登記在案。因該贈與行為及移轉所有權之行為有害被上訴
    人前述債權之受償，故應予撤銷，依民法第二百四十二條之規定，為保全被上訴
    人之債權爰代位請求上訴人甲○○予以塗銷等語。
二、上訴人則抗辯如左：
  (一)系爭房地係上訴人甲○○於八十三年五月九日分別與出賣人洪錦聰、興嘉建設
      股份有限公司簽訂「建地預定買賣合約書」、「房屋預定買賣合約書」買受而
      來，而於系爭建物建築完成須為所有權移轉登記時，於八十五年一月三日由上
      訴人甲○○將系爭房地信託登記予上訴人乙○○。嗣因上訴人間婚姻已達協議
      離婚程度，乃於九十一年七月四日由上訴人乙○○將所信託之系爭房地返還上
      訴人甲○○，因上訴人不懂法律，始以贈與為原因而為移轉所有權之登記，惟
      系爭房地貨款皆由上訴人甲○○所繳付，甲○○為實際所有權人，且辦理系爭
      房地過戶時，上訴人並不知林彩雲有延遲繳款情事。
  (二)信託法係於八十五年一月二十六日始經總統令制定公布，而上訴人甲○○與乙
      ○○間所成立之信託關係是於八十四年十二月十三日，因當時尚未制定公布信
      託法，土地登記機關並無信託登記事項，因此上訴人甲○○與乙○○間所成立
      之信託關係，應非事後所制定公布之信託法所能溯及拘束。
  (三)退萬步言，被上訴人尚未就其借款債務人林彩雲為擔保被上訴人債權而設定有
      抵押權之不動產為實行抵押權，即被上訴人尚未能證明其債權已因債務人之行
      為受有損害，實與民法第二百四十四條之撤銷權行使要件不符。
三、兩造不爭執之事實：
  (一)訴外人林彩雲邀同上訴人乙○○為連帶保證人，於八十七年八月二十一日向被
      上訴人借款新台幣（下同）一千一百二十萬元，約定借款期間二十年（八十七
      年八月二十一日起至一０七年八月二十一日止），利率按本行基本放款利率（
      目前為年息百之一０．八五）減碼百分之二．一五，前三十六個月按月繳付利
      息，爾後以每個月為一期共分二０四期，按期於每月二十一日平均攤還本息，
      若未按期攤還本息或繳付利息時，除按約定利率付息外，逾期六個月以內按原
      利率加百分之十，逾六個月以上按原利率加百分之二十計算違約金，並約定借
      款人若未能依約按期繳納本息，即喪失期限利益，全部債務提前視為到期，債
      務人應立即清償滯欠之本金、利息與違約金。嗣訴外人林彩雲自九十年十一月
      開始延遲繳款，迄今已逾八期未依約履行債務，尚滯欠本金七百二十萬元及利
      息、違約金 (下稱系爭債務)，經被上訴人屢催未果，依約已喪失期限利益，
      上訴人乙○○應負連帶保證人之連帶清償責任。
  (二)系爭房地原登記所有權人為上訴人乙○○，其於九十一年六月二十六日將系爭
      房地以夫妻間贈與登記原因，辦理移轉登記予上訴人甲○○，並於九十一年七
      月四日辦妥所有權移轉登記。
    右揭事實，為兩造所不爭執，並有借據與授信約定書、借款本金及利息明細資料
    、土地及建物登記謄本附卷可稽，自堪信為真實。
四、兩造之爭點及論斷：
    被上訴人主張上訴人乙○○於九十一年六月二十六日將系爭房地無償贈與上訴人
    甲○○之行為及移轉所有權之行為，有害被上訴人前述債權之受償，應予撤銷等
    語，則為上訴人所否認，並以前揭情詞置辯。經查：
  (一)按信託法於八十五年一月二十六日公布施行前，所謂信託行為，係指信託人為
      自己或第三人之利益，將信託財產移轉於受託人，由受託人管理或處分，以達
      成一定經濟上之目的之行為。亦即信託契約之受託人不僅就信託財產承受權利
      人之名義，且須就信託財產，依信託契約所定內容為積極的管理或處分。故信
      託關係，須基於信託人與受託人之合意，訂立信託契約，方能發生。並非將自
      己之財產，以他人名義登記時，雙方之間當然即有信託關係存在 (最高法院九
      十一年度台上字第一八七一號、九十二年度台上字第一五九四號判決要旨參照
       )。本件上訴人主張系爭房地係上訴人甲○○與出賣人簽訂買賣契約，價金亦
      由上訴人甲○○支付等情，業據提出兩造不爭執真正之建地預定買賣合約書、
      房屋預定買賣合約書、甲○○之台灣中小企業銀行存摺、匯款單及貸款借款附
      卷可稽，固堪信為真實。惟上訴人甲○○、乙○○對於其間就系爭房地於何時
      訂立信託契約及基於何種經濟上之目的而為等事實，迄未舉證以實其說，則僅
      以上訴人甲○○支付價金購買系爭房地後指定登記為上訴人乙○○名義，尚難
      遽認上訴人甲○○、乙○○即成立信託關係。參以上訴人甲○○、乙○○均自
      陳當時因其二人的小孩死亡，故將系爭房地登記在乙○○名下，使乙○○較有
      安全感等語在卷 (見本院卷頁二二 )，由此可見，上訴人間並無為了特定之經
      濟目的而使乙○○取得積極管理處分系爭房地權限之情形，自難認上訴人間就
      系爭房地有成立信託契約之關係。上訴人既未舉證證明系爭房地乃甲○○因信
      託關係而移轉登記予乙○○，則其復主張乙○○嗣將系爭房地移轉登記予甲○
      ○為信託物之返還，即難採信。況系爭房地由上訴人乙○○移轉登記予上訴人
      甲○○所有時，係以夫妻間贈與為登記原因，亦有土地、建物登記謄本附卷可
      憑。是被上訴人主張上訴人乙○○、甲○○間之不動產移轉行為為無償贈與行
      為，核屬可採。
  (二)債務人所為之無償行為，有害及債權者，債權人得聲請法院撤銷之，民法第二
      百四十四條第一項定有明文。本件上訴人乙○○為系爭債務之連帶保證人，已
      如前述，與一般保證人不同，已放棄先訴及檢索抗辯權，應與主債務人負同一
      清償責任，被上訴人對於主債務人即訴外人林彩雲實行擔保物權受清償，或請
      求連帶保證人即上訴人乙○○清償，自得擇一行使。又上訴人乙○○於移轉系
      爭房地予甲○○後，其財產有不足以清償系爭借款之股票投資等情，復有被上
      訴人提出之乙○○財產歸屬資料清單影本附卷可憑 (見原審卷頁二六 )。則被
      上訴人以上訴人乙○○將系爭房地無償贈與及移轉予上訴人甲○○之行為，有
      害及其債權，依前開規定聲請撤銷，即非無據，尚不因上訴人是否知悉林彩雲
      延遲繳款而有所影響。上訴人辯稱被上訴人尚未就主債務人林彩雲提供之不動
      產擔保實行抵押權，即未能證明被上訴人之債權已因系爭不動產移轉行為受有
      損害云云，尚不足採。
  (三)又債務人怠於行使其權利時，債權人因保全債權，得以自己之名義，行使其權
      利，民法第二百四十二條亦有明文。上訴人乙○○既因擔任訴外人林彩雲之連
      帶保證人而應對被上訴人負系爭債務之連帶清償責任，其即為被上訴人之債務
      人，則上訴人乙○○於保證責任發生後將系爭房地無償贈與並移轉登記予上訴
      人甲○○，有害及被上訴人之債權，已如前述，是以被上訴人聲請撤銷上訴人
      二人間之贈與行為與基於贈與行為所為之所有權移轉行為，並進而依據民法第
      二百四十二條規定代位上訴人乙○○訴請求上訴人甲○○塗銷所有權移轉登記
      ，為有理由，應予准許。
五、綜上所述，被上訴人依民法第二百四十四條第一項之規定，聲請撤銷上訴人二人
    間就系爭房地之贈與行為與基於贈與行為所為之所有權移轉行為，並依民法第二
    百四十二條之規定，代位上訴人乙○○訴請上訴人甲○○塗銷所有權移轉登記，
    為有理由，應予准許。原審為被上訴人勝訴之判決，於法並無不合。上訴人上訴
    意旨指摘原判決不當，求予廢棄改判，為無理由，應予駁回。
六、本件事證已明，兩造其餘主張攻擊防禦方法及所提之證據，核與判決結果並無影
    響，爰不再一一論述，附此敘明。
七、據上論結，本件上訴為無理由，依民事訴訟法第四百四十九條第一項、第七十八
    條，判決如主文。
中　　　華　　　民　　　國　　九十三　　年　　　四　　　月　　 十三 　　日
　　　　　　　　　　　　　　　　民事第十庭
　　　　　　　　　　　　　　　　　　審判長法　官　吳　景　源
　　　　　　　　　　　　　　　　　　　　　法　官　滕  允  潔
                                          法　官　鄭  純  惠
右正本係照原本作成。
如不服本判決，應於收受送達後二十日內向本院提出上訴書狀，其未表明上訴理由者
，應於提出上訴後二十日內向本院補提理由書狀（均須按他造當事人之人數附繕本）
上訴時應提出委任律師或具有律師資格之人之委任狀；委任有律師資格者，另應附具
律師及格證書及釋明委任人與受任人有民事訴訟法第四百六十六條之一第一項但書或
第二項（詳附註）所定關係之釋明文書影本。
中　　　華　　　民　　　國　　九十三　　年　　　四　　　月　　 十四 　　日
　　　　　　　　　　　　　　　　　　　　　書記官　張　淑　華
附註：
民事訴訟法第四百六十六條之一（第一項、第二項）：
對於第二審判決上訴，上訴人應委任律師為訴訟代理人。但上訴人或其法定代理人具
有律師資格者，不在此限。
上訴人之配偶、三親等內之血親、二親等內之姻親，或上訴人為法人、中央或地方機
關時，其所屬專任人員具有律師資格並經法院認為適當者，亦得為第三審訴訟代理人
。
